【裁判字號】    95,判,185
【裁判日期】    950216
【裁判案由】    有關核發證明事務
【裁判全文】
最  高  行  政  法  院  判  決
                                     95年度判字第00185號
上  訴  人  甲○○
訴訟代理人  林石猛律師
被 上訴 人  臺南縣政府
代  表  人  乙○○
上列當事人間因有關核發證明事務事件，上訴人對於中華民國93
年8月31日高雄高等行政法院93年度訴字第329號判決，提起上訴
，本院判決如下：
    主  文
上訴駁回。
上訴審訴訟費用由上訴人負擔。
    理  由
本件上訴人在原審起訴主張：上訴人繼承坐落臺南縣仁德鄉○○
段343、343-2、343-5及355地號等4筆土地（下稱系爭土地），
位於「高速公路臺南交流道附近特定區計畫」範圍內。上訴人以
系爭土地目前作為農用，並有三七五租約，土地登記使用分區及
使用類別皆屬「空白」，屬於未完成細部計畫區域，臺南縣仁德
鄉公所應依農業發展條例施行細則第2條第2項之規定，核發仍作
農業用地使用證明，乃於民國92年4月20日向被上訴人申請，經
被上訴人以92年5月27日府城都字第0920082294號函復略謂：「
．．．查台端所有土地非屬農業區變更為非農業區使用之類別（
都市計畫使用分區為工業區○住○區○道路用地），依據仁德鄉
公所92年4月1日所農字第0920004895號函示，可逕依使用分區申
請建築毋須另擬定細部計畫。故本案土地既可逕依使用分區申請
建築毋須擬定細部計畫，自無農業發展條例施行細則第2條第2項
之適用」等語。因上訴人仍有異議，再提出申請，經被上訴人以
92年10月31日府城都字第0920185250號函復：「．．．說明：．
．．二查旨揭案由經台端92年4月10日陳情內政部，經該部函請
本府查明依法妥處逕復，並經本府92年5月27日府城都字第09200
82294號函復台端在案，故本案仍應照上述函示規定辦理。三又
查『高速公路臺南交流道附近特定區計畫』於66年6月2日發布實
施，第1次通盤檢討時於73年8月18日發布實施，而為因應地方實
際需要及配合『臺灣省都市計畫施行細則』之施行，先行將該工
業區辦理通盤檢討，於90年9月6日發布實施，．．．且第2次通
盤檢討業於92年8月12日發布實施在案。四至於未辦理細部計畫
部分，係依內政部70年3月23日台內營字第12131號函示：自民國
62年9月6日以後鄉街計畫及特定區計畫，如係依都市計畫法第16
條規定辦理，並依法發布實施者，可免受同法第22條規定比例尺
之限制」，而否准上訴人所請。惟系爭土地至今皆為農作使用之
農業用地，且尚有三七五租約，現今因申請農地農用使用證明於
仁德鄉公所，業會同農業科李建德技士會勘及地政科查核均作農
業使用「符合規定」，並有其該部門簽章，但農業科卻未發給農
地農用使用證明，其理由為：上述土地使用分區自72年公告變更
劃定為工業區及住宅區。然該4筆土地土地登記之使用分區及使
用類別皆屬「空白」，足見系爭土地乃屬未完成細部計畫區域，
據此上訴人申請符合現行法令農業發展條例第37條第1項、第38
條第1項或第2項之土地使用規定，並適用農業發展條例施行細則
第2條第2項之依據，應發給農用證明等情，爰請判決將訴願決定
及原處分均撤銷。
被上訴人則以：上訴人所有系爭土地，位於「高速公路臺南交流
道附近特定區計畫」範圍內，該特定區計畫係依都市計畫法第16
條規定辦理，依內政部70年3月23日台內營字第12131號函釋意旨
，系爭土地所在之「高速公路臺南交流道附近特定區計畫」無須
再擬定細部計畫。該特定區計畫發布後，系爭土地劃設為工業區
、住宅區，自不屬農業發展條例施行細則第2條第1項所規定之農
業用地，不得申請核發農業用地使用證明，亦無上開細則第2條
第2項所稱「在依法應完成之細部計畫尚未完成，無法依變更後
之用地使用」之情形，被上訴人不予核發證明，並無不合等語，
資為抗辯。
原審斟酌全辯論意旨及調查證據之結果，以上訴人所有系爭土地
，位於「高速公路臺南交流道附近特定區計畫」範圍內，於66年
6月2日發布實施，該特定區計畫發布後，系爭臺南縣仁德鄉○○
段343、343-2及355地號等3筆土地即劃設為工業區，另臺南縣仁
德鄉○○段343-5地號土地則劃設為住宅區，此經被上訴人陳述
明確，並有仁德鄉公所核發之都市土地使用分區（公共設施用地
）證明書影本、「高速公路臺南交流道附近特定區計畫書」影本
附卷可稽，系爭土地自不屬農業發展條例施行細則第2條第1項所
規定之農業用地，被上訴人依行為時農業用地作農業使用認定及
核發證明辦法第2條之規定，否准上訴人就系爭土地請求發給農
業使用證明之申請，於法並無不合。另按，農業發展條例施行細
則第2條第2項之適用，以屬於同條第1項之農業用地經依法律變
更編定為非農業用地為前提，系爭土地非屬同條第1項之農業用
地，縱其有依法應完成之細部計畫尚未完成，無法依變更後之用
地使用，亦無同條第2項之適用。況系爭土地位於「高速公路臺
南交流道附近特定區計畫」範圍內，該特定區計畫係依都市計畫
法第16條規定辦理，其計畫圖比例尺為3千分之1，於66年6月2日
發布實施，第1次通盤檢討於73年10月9日發布實施，第2次通盤
檢討業於92年8月12日發布實施，依內政部70年3月23日台內營字
第12131號函釋意旨，系爭土地所在之「高速公路臺南交流道附
近特定區計畫」無須再擬定細部計畫，亦有內政部前揭函及仁德
鄉公所90年11月16日（90）所建字第101919號函、92年4月1日所
農字第0920004895號函附卷可按。是上訴人陳稱系爭土地目前仍
作為農用，該地區屬於未完成細部計畫區域，被上訴人自應依農
業發展條例施行細則第2條第2項之規定，就系爭土地核發農業用
地作農業使用之證明云云，均無足採。本件被上訴人否准上訴人
就系爭土地申請核發農業用地作農業使用證明之原處分，核無違
誤，訴願決定予以維持，亦無不合，因將上訴人之訴駁回。
上訴意旨略謂：依據司法院釋字第566號解釋意旨，農業發展條
例有關免徵遺產稅、贈與稅之農業用地，應採實質認定，而非以
法令形式上使用分區之編定為準。農業發展條例施行細則第2條
第1項第4款、同條第2項規定，係增加母法第3條第10款關於「農
業用地」立法定義所無之限制，顯然有違憲法第23條之法律保留
原則。系爭土地迄今仍作農業使用，並有三七五租約存在，為被
上訴人所不爭執，並有臺南縣仁德鄉公所93年8月17日所農字第
0930014075號函可稽，基於稅法上實質課稅原則及前揭「農業用
地」應採實質認定之司法院解釋意旨，被上訴人應為系爭土地仍
作農業用地使用之證明。系爭土地位於「高速公路臺南交流道附
近特定區」範圍內，其使用分區分別編列為工業區及住宅區，然
稅捐負擔有必要維持實質的公平，縱然其法定形式或名義非屬農
業用地，然其實質上卻為供農作使用之土地，其經濟上之使用實
等同於農業用地，依此即應與形式為不同之處理。對此，實務上
見解亦持肯定看法，如司法院釋字第420號、第460號、第500號
、第415號、第438號、第496號解釋均有相同之論述。從而，系
爭土地既經仁德鄉公所農業科李建德技士會勘及地政科實地查核
，均認作農業使用，並經簽章認可在案，實質上自為農業用地無
誤云云。
本院查：按農業發展條例第3條第10款規定：「本條例用辭定義
如下：．．．十農業用地：指非都市土地或都市土地農業區、保
護區範圍內，依法供下列使用之土地：(一)供農作、森林、養殖、
畜牧及保育使用者。(二)供與農業經營不可分離之農舍、畜禽舍、
倉儲設備、曬場、集貨場、農路、灌溉、排水及其他農用之土地
。(三)農民團體與合作農場所有直接供農業使用之倉庫、冷凍（藏
）庫、農機中心、蠶種製造（繁殖）場、集貨場、檢驗場等用地
。」89年6月7日修正發布之同條例施行細則第2條第1項、第2項
分別規定：「本條例第3條第10款所稱依法供該款第1目至第3目
使用之農業用地，其法律依據及範圍如下：一本條例第3條第11
款所稱之耕地。二依區域計畫法劃定為各種使用分區內所編定之
林業用地、養殖用地、水利用地、生態保護用地、國土保安用地
及供農路使用之土地，或上開分區內暫未依法編定用地別之土地
。三依區域計畫法劃定為特定農業區、一般農業區、山坡地保育
區、森林區以外之分區內所編定之農牧用地。四依都市計畫法劃
定為農業區、保護區內之土地。五依國家公園法劃定為國家公園
區內按各分區別及使用性質，經國家公園管理處會同有關機關認
定合於前3款規定之土地。」「前項農業用地經依法律變更編定
為非農業用地，在依法應完成之細部計畫尚未完成，無法依變更
後之用地使用，經上開法律主管機關認定仍應依原來農業用地使
用分區別或用地別管制使用者，得適用本條例第37條第1項、第
38條第1項或第2項規定，不課徵土地增值稅或免徵遺產稅、贈與
稅或田賦。」依上開規定，農業用地係指非都市土地或都市土地
農業區、保護區範圍內，依法實際供農業使用者而言。至於上開
細則第2條之規定，僅係就法律定義「農業用地」之法律依據及
範圍予以明確列舉。而該細則第2條第1項第4款所稱「依都市計
畫法劃定為農業區、保護區內之土地」與農業發展條例第3條第
10款所稱「．．．都市土地農業區、保護區範圍內，．．．之土
地」，並無不同。上訴人主張上開細則第2條第1項第4款，係增
加母法農業發展條例第3條第10款關於「農業用地」立法定義所
無之限制，顯然有違憲法第23條之法律保留原則云云，殊無可採
。又依上開細則第2條第2項之規定，係就農業用地經依法律變更
編定為非農業用地，在依法應完成之細部計畫尚未完成，無法依
變更後之用地使用，仍應依原來農業用地使用分區別或用地別管
制使用者，給予免徵土地增值稅或遺產稅、贈與稅或田賦之規定
，如非同細則第2條第1項規定之農業用地，或依都市計畫法第16
條規定，主要計畫與細部計畫合併擬定之計畫區，亦即特定區計
畫即包含細部計畫內容，得依法建築使用者，即無上開細則第2
條第2項規定之適用。本件依原判決所確定之事實，系爭土地位
於「高速公路臺南交流道附近特定區計畫」範圍內，分別劃設為
「工業區」「住宅區」，不屬於「農業區變更為非農業區使用之
類別」，且依內政部70年3月23日台內營字第12131號函釋意旨，
系爭土地所在之「高速公路臺南交流道附近特定區計畫」無須再
擬定細部計畫，已如前述。從而原判決以上訴人主張依上開細則
第2條第2項規定，請求被上訴人核發農用使用證明，與規定不合
，因將訴願決定及原處分均予維持，駁回上訴人之訴，於法核無
違誤。上訴論旨，仍執前詞，主張系爭土地迄今仍作農業使用，
並有三七五租約存在，基於稅法上實質課稅原則及「農業用地」
應採實質之認定，系爭土地自屬農業用地，原判決僅以單純外觀
之法律形式，遽為不利於上訴人之判決，顯有違法云云，指摘原
判決違誤，求予廢棄，難認有理由，應予駁回。
據上論結，本件上訴為無理由，爰依行政訴訟法第255條第1項、
第98條第3項前段，判決如主文。
中    華    民    國    95    年    2     月    16    日
                  第二庭審判長法  官  廖  政  雄
                              法  官  林  清  祥
                              法  官  鍾  耀  光
                              法  官  姜  仁  脩
                              法  官  胡  國  棟
以  上  正  本  證  明  與  原  本  無  異
中    華    民    國    95    年    2     月    16    日
                              書記官  蘇  金  全


司法院資訊處製作；財團法人民間司法改革基金會備份。
